【裁判字號】    90,判,1128
【裁判日期】    900622
【裁判案由】    新型專利舉發
【裁判全文】
最  高  行  政  法  院  判  決                    九十年度判字第一一二八號
    原      告  甲○○
    訴訟代理人  陳金鈴
    被      告  經濟部智慧財產局（承受原經濟部中央標準局業務）
    代  表  人  陳明邦
右當事人間因新型專利舉發事件，原告不服行政院中華民國八十八年十一月二十四日
台八十八訴字第四二九六○號再訴願決定，提起行政訴訟。本院判決如左：
    主  文
原告之訴駁回。
訴訟費用由原告負擔。
    事  實
緣原告於民國八十一年五月二十九日以其「水壺蓋結構改良」包括主體，在一端預置
凹室，凹室內適當凸設凸體，凸體前設貫穿主體之柱孔，凹室兩旁側相對應處置設兩
凹穴，凹室緊臨側置設較深之容室，容室兩旁側設一靠合面，主體另側為凹具以定位
槽，定位槽上端突伸內具孔洞之套合框，定位槽兩側設突緣條，底端面形成界限端；
吸管，具柔軟彈性之管體，為配合主體之凸體而設立；吸吮體，配合吸管而設，可吸
容器內液體之吸取構件，吸吮體作用端內具孔洞之啣部，另一端設內具貫孔之接合部
，吸吮體兩側之凸耳向外形成凸塊；蓋體，為配合主體樞接可作往覆掀起之上蓋，蓋
體兩側設配合主體凹穴之凸緣，中央方位兩側設向外突伸之連結體，連結體之作用端
設配合吸吮體凸耳塊之孔洞，蓋體前內緣面配合主體套合框設扣合塊；按壓元件，提
供蓋體作啟、閉功能之控制元件；藉上開構件組成，當按觸按壓元件，可令蓋體之扣
合塊脫離按壓元件所置設之ㄇ形框，使蓋體兩側連結體之吸吮體藉柔軟彈性之吸管彈
出，使用完畢時，僅需將蓋體往下按壓即可收合，使用簡便，免於時常開啟水壺蓋遭
灰塵侵入容器等情，向被告申請新型專利，經被告編為第00000000號審查、
再審查，准予專利，於公告期滿審查確定後，發給新型第一○一八五○號專利證書。
嗣李東奇以本案有違專利法第九十七條、第九十八條第一項第一款及第二項規定云云
，檢具FLOMO PLASTICS INDUSTRIAL CO.,LTD.出版之產品型錄正本（以下稱引證一）
、印有「FLOMO RB-LK72」 字樣之水壺實物一件（以下稱引證二）、日本平0－00
0000號、昭00－00000號、平二－六四三二七號公開實用新案（以下分別
稱引證三、四、五）專利公告影本，對之提出舉發。案經被告審查，為「本案舉發成
立，應撤銷其專利權。」之審定，發給八十八年二月十日智專（七）○二○一六字第
一○五六五八號專利舉發審定書。原告不服，依法提起訴願、再訴願，遞遭決定駁回
，遂提起本件行政訴訟。茲摘兩造訴辯意旨如次：
原告起訴意旨略謂：查原告對再訴願決定理由深表不服，茲依序說明如下：一、首先
，原告質疑引證一之型錄出版日期如其下部所載一九九一年之說辭；反之，原告認為
引證一型錄載明一九九一年註冊登記，應為產品圖案之註冊登記，而其可將一九九一
年註冊登記之圖案用於一九九五年所製造之產品上，故圖案註冊之日期與產品或目錄
公開之日期並無明確之關連性。既然兩造各執一詞，為何原處分及原決定機關不要求
舉發人提出當初註冊登記資料以資證明？僅採主觀臆斷之方式決定？再者，既然引
證一無載明產品公開日，且僅為可任意變造之型錄，不具證據力，那無揭露公開使用
之證據二當然亦不具證據力。尚若引證一、二果真如舉發人所述早於一九九一年已公
開，為何其無法提出足以證明其確實公開使用、販賣之發票等更有力之證據？而僅執
著於有爭議之引證一、二。另，針對引證一、二可任意變造之論點而言，既然舉發人
稱述其已於一九九一年公開，表示於期間有諸多公開使用、販賣之有力證據，其應加
以提出證明，而非僅原告一方提出。因此，決定機關所指摘「訴稱引證一可任意變造
云云，並未舉證以實其說」，實違常理，理應反向舉發人要求提出更有力之佐證方是
。二、次查引證一、二於水壺蓋頂側之蓋體係採簡易蓋合之粗略固定方式，並無被舉
發案之定位槽（15）及按壓元件（5） 等相關細部結構，於使用時，尚需要手指摳板
蓋體，以便掀開蓋體，故操作較不易。反觀，被舉發案於水壺蓋本體（1） 設立有定
位槽（15）、按壓元件（5）及彈性元件（56）箱相關細部結構並配合吸吮體（3）及
具有彈性之柔軟吸管（2）之設立，於使用時，僅需按壓該按壓元件（5），便會藉由
吸管（2）本身之彈力，將蓋體（4）彈性預升、開啟，故被舉發案於整體結構之配合
下，操作較容易。再者，被舉發案之吸管（2） 係「具有彈性」之柔軟管，當按下按
壓元件（5）之後，藉由吸管（2）之「彈力」，可將蓋體（4） 彈性頂升、開啟，因
此，被舉發案係藉由蓋體（4）、按壓元件（5）及吸（2） 等之結構匹配組合，才能
達到僅按下按壓元件（5）即可自動開啟蓋體（4）以便即使吸吮飲用之功效。反觀，
引證一之型錄並無揭露水壺之吸管具有彈性以便頂開蓋體之特徵，以致飲用飲料時，
需用用指摳板水壺之蓋體，並慢慢將蓋體向後掀開，才可吮吸管，故操作不便。其次
，引證二之實物係用以佐證證據二型錄之水壺結構，即使引證二之實物所使用之吸管
已具有彈性，亦不能證明型錄公開時之產品所採用之吸管亦同樣具有彈性，為引證二
係日後才再製成，其吸管可具有彈性之吸管取代，亦不影響與型錄外觀之比對，故並
不能因為引證二之水壺實物內的吸管具有彈性，即主觀臆斷引證二型錄之水壺的吸管
亦同樣，具有彈性。由此可知，引證一、二並無法證明有早先揭露被舉發案水壺之吸
管具有彈性以便頂開蓋體之特徵。既然引證一、二之水壺並無按壓元件及其相關結構
，且無法證明早先揭露水壺之吸管具有彈性以便頂開蓋體等等之特徵，同時，引證一
、二與被舉發案之操作方式及整體連動關係皆不同，甚至被舉發案操作容易性尚優於
引證一、二，即足證被舉發案確具新穎性及進步性。三、再查，原告亦曾一再比較被
舉發案與引證三，以證明二者確為不同創作物，亦即：(一)、引證三之吸管（7）係藉
由凸管（5）兩側之凸柱（16）並配合一彈簧（18）樞設於瓶蓋（2）。反觀，被舉發
案之吸吮體（3）係樞設於蓋體（4）底側突伸之連結體（42）。(二)、引證三之吸管（
7）於收合時，不與水壺內部相通。反觀，被舉發案之吸吮體（3）係藉由末端所套接
之吸管（2）以直接與水壺內部連通。(三)、引證三於飲水時，打開平蓋（8），吸管（
7）會藉由彈簧（18）之彈性扭動回復力而旋動突伸以令凸管（5）底端之通孔（3a）
恰對應於與水壺內部連通之吸管，即可供吸吮。反觀，被舉發案於飲水時，打開蓋體
（4），吸吮體（3）會藉由吸管（2） 本身之彈力伸展而突伸以供吸吮。(四)、引證三
之平蓋（8）於打開後，係藉由其兩外側所突設之凸片（17）與對蓋（2）對應靠合抵
觸而限位。反觀，被舉發案之蓋體（4）於打開後，係藉由其末端與吸管（2）對應靠
合抵觸而限位。(五)、引證三之操作鈕（10）僅藉由其頂端之卡鉤（9b）與瓶蓋 （2）
之孔洞（23）套合而定位。反觀，被舉發案之按壓元件（5），不僅藉由卡鉤 （52）
與主體（1）之孔洞（151）套合而定位，且尚藉由凹溝（55）以與主體（1） 之凸條
（153）、（154）套合來增加套合面積而有利於按壓元件（5） 之前後直線位移。(六)
、引證三之平蓋（8）蓋合時，係藉由所突具之凸片（9b）以與操作鈕 （10）頂端之
卡鉤（9b）對應套合而定位。反觀，被舉發案之蓋體（4） 於蓋合時，係藉由內側之
扣合塊（43）對應套入按壓元件（5）頂端之ㄇ形框（53）以定位，而並非卡鉤 （52
）。(七)、引證三並無被舉發案之柱孔（121） 結構，因此吸取液體較不順暢。反觀，
被舉發案之瓶蓋本（1）具有一可與水壺內部相通之柱孔（121），以利於吸取水壺內
部之液體。(八)、因此，引證三與被舉發案之結構、整體連動關係迥異，甚至被舉發案
於吸取液體之順暢功效上亦優於引證三。四、另查引證四與被舉發案之比較如下：(一)
、引證四於水壺蓋頂側之蓋體係採簡易蓋合之粗略固定方式，並無被舉發案之定位槽
（15）及按壓元件（5） 等相關細部結構，於使用時，尚需用手指摳洯蓋體，以便打
開蓋體，故操作較不易。反觀，被舉發案於水壺蓋本體（1）設立有定位槽 （15）、
按壓元件（5）及彈性元件（56）等相關細部結構，並配合吸吮體（3）及具有彈性之
柔軟吸管（2）之設立，於使用時，僅需按壓該按壓元件（5），便會藉由吸管 （2）
本身之彈力，將蓋體（4） 彈性頂升、開啟，故被舉發案於整體結構之配合下，操作
較容易。(二)、被舉發案之吸管（2）係「具有彈性」之柔軟管，當按下按壓元件（5）
之後，藉由吸管（2）之「彈力」，可將蓋體（4）彈性預升、開啟，因此，被舉發案
係藉由蓋體（4）、按壓元件 （5）及吸管（2）等之結構匹配組合，才能達到僅按下
按壓元件（5）即可自動開啟蓋體（4）以便即使吸吮飲用之功效。反觀，引證四日本
專利案僅載明水壺蓋之吸管（9） 係柔軟吸管以便彎曲收合於水壺蓋內，並無揭露水
壺之吸管具有彈性以便頂開蓋體之特徵，以致飲用飲料時，需用手指摳板水壺之蓋體
，並慢慢將蓋體向後掀開，才可吸吮吸管，故操作不便。(三)、既然引證四並無按壓元
件及其相關結構，且無法證明早先揭露水壺之吸管具有彈性以便頂開蓋體等等之結構
，同時，引證四與被舉發案之操作方式及整體連動關係皆不同，甚至被舉發案操作容
易性尚優於證據五，即足證被舉發案確具新穎性及進步性。五、又查引證五與被舉發
案之比較如下：(一)、引證五水壺之承接槽 （3）後側兩凸耳組裝蓋子（12），該蓋子
（12）與吸管（7）的設置係各自頂撐而出，亦即蓋子 （12）的外啟為藉一端內具彈
性元件（24）之推件（10）壓縮而得以令其公扣件脫離推件（10）之母扣件，對吸管
（7）方可藉其本身的彈性往下位移。反觀，被舉發案於水壺之主體（1）頂端樞具以
可同步帶動吸吮體（3）伸縮位移之蓋體（4），對蓋體 （4）的開啟空制為藉組裝在
主體（1）便利按押之前端按鈕元件（5）。(二)、引證五於手部按壓在承接槽 （3）的
背側之推件（10），方可令蓋子（12）所具公扣件脫離推件（10）母扣件而呈自由外
移，且該蓋子（12）的外頂亦係藉助豎具插置於承接槽（3） 中間處之具有彈性的吸
管（7）上頂撐後，方可繼將蓋子（12）往上推挪，且對吸管（7）在將蓋子（12）推
挪至約2/3方位處，使用者尚必需再以手部將蓋子愈加外掀，方可吸吮吸管（7），不
致抵到嘴巴；反之，在蓋子（12）往下按壓，亦係得令蓋子（12）靠中間方位的公扣
件與推件（10）所具母扣件相互扣持，方可完成扣合定位。反觀，被舉發案於手部在
方便姆指扣壓方位的按鈕元件（5）作動下，即可令蓋體（4）輕便的往上挪，對蓋體
（4） 的上挪則可同步將連接有吸管（2）的吸吮體（3）往外帶出呈上前傾狀，而方
便嘴巴吸取吸吮體（3）的方位；反之，在蓋體（4）往下按壓同時，亦會同步將連接
有吸管（2） 的吸吮體（3）往內收合，並在為按鈕元件（5）的簡便與蓋體扣合即可
確實定位，(三)、引證五於清洗水壺蓋，則必需將內潛置以吸管（7）的承接槽（3）內
部較小徑凹槽作一清洗，及取出吸管（7） 作一經常潛收部位的清洗，因此而形成內
凹槽方位不易清洗之情況。反觀，被舉發案於平時在清洗水壺蓋體，只需於打開蓋體
（4）將吸管（2）與吸吮體（3） 折下，即可簡便且確實清洗吸取液體的吸吮管道。
六、末查引證三之吸管（7）係藉由彈簧（18）產生彈力，引證五之吸管（7）亦係藉
由彈簧產生彈力，兩者皆有因彈簧受潮生銹而誤食之衛生問題，然被舉發案則係採以
本身具有彈性之吸管（2） ，更可改善引證三、五之缺失。另被舉發案係藉由整體結
構之相互搭配，才能產生「僅按下按壓元件（5）即可藉由吸管（2）之彈力將蓋體（
4） 迅速頂升、開啟」之功效。然而，舉發人並無法提出將被舉發案之結構特徵及功
效完整揭露之證據，卻採將被舉發案之整體結構一一細部拆解，再分別比對論究，而
不判斷其整體結構所達成之功效係屬不同。綜上所述，被舉發案與引證案分屬不同創
作物，並未違反專利法之規定。為此，請判決撤銷原處分及一再訴願決定等語。
被告答辯意旨略謂：查起訴理由中原告質疑引證一型錄之出版日期如其下部所載係一
九九一年，且該型錄僅為何任意變造者，不具證據力；舉發證據皆無法完整揭露系爭
專利之結構特徵及功效，卻將系爭專利之整體結構一一細部拆解與舉發證據比較，而
不判斷其整體結構所達成之功效係屬不同者等云云。惟查引證一型錄正本所有內頁下
部皆載明一九九一年註冊登記字樣，而非僅指某項產品圖案之註冊登記，故該註冊登
記之載明應為該型錄之註冊登記公開。又查起訴理由之二、三、四、五、六僅以系爭
專利與各項引證之不同處予以比較，係單獨證據與系爭專利比較，然本舉發案之各項
引證皆係系爭專利申請前公開者，其構造中之各項技術內容皆可併同論究系爭專利之
進步性。又引證（二）、（三）、（四）、（五）、分別揭示系爭專利之特徵、足徵
證明系爭專利不具進步性之理由已載明於原處分審定理由（四）、（五）。據上論結
，系爭專利係運用申請前既有之技術或知識，而為熟習該項技術者所能輕易完成且未
能增進功效，被告認定系爭專利違反專利法第九十八條第二項之規定所為舉發成立撤
銷其專利權之處分並無違誤。請判決駁回原告之訴等語。
    理  由
依專利法第九十八條第二項規定，新型係運用申請前既有之技術或知識，而為熟習該
項技術者所能輕易完成且未能增進功效時，雖無同條第一項所列情事，仍不得申請取
得新型專利。非謂物品之空間形態一有不同，即得稱為新型而申請取得專利。本件原
告於民國八十一年五月二十九日以其「水壺蓋結構改良」包括主體，在一端預置凹室
，凹室內適當凸設凸體，凸體前設貫穿主體之柱孔，凹室兩旁側相對應處置設兩凹穴
，凹室緊臨側置設較深之容室，容室兩旁側設一靠合面，主體另側為凹具以定位槽，
定位槽上端突伸內具孔洞之套合框，定位槽兩側設突緣條，底端面形成界限端；吸管
，具柔軟彈性之管體，為配合主體之凸體而設立；吸吮體，配合吸管而設，可吸容器
內液體之吸取構件，吸吮體作用端內具孔洞之啣部，另一端設內具貫孔之接合部，吸
吮體兩側之凸耳向外形成凸塊；蓋體，為配合主體樞接可作往覆掀起之上蓋，蓋體兩
側設配合主體凹穴之凸緣，中央方位兩側設向外突伸之連結體，連結體之作用端設配
合吸吮體凸耳塊之孔洞，蓋體前內緣面配合主體套合框設扣合塊；按壓元件，提供蓋
體作啟、閉功能之控制元件；藉上開構件組成，當按觸按壓元件，可令蓋體之扣合塊
脫離按壓元件所置設之ㄇ形框，使蓋體兩側連結體之吸吮體藉柔軟彈性之吸管彈出，
使用完畢時，僅需將蓋體往下按壓即可收合，使用簡便，免於時常開啟水壺蓋遭灰塵
侵入容器等情，向被告申請新型專利，經被告編為第00000000號審查、再審
查，准予專利，於公告期滿審查確定後，發給新型第一○一八五○號專利證書。嗣李
東奇以本案有違專利法第九十七條、第十八條第一項第一款及第二項規定云云，檢具
FLOMO PLASTICS INDUSTRIAL CO.,LTD.出版之產品型錄正本（以下稱引證一）、印有
「FLOMO RB-LK72」 字樣之水壺實物一件（以下稱引證二）、日本平0－00000
0號、昭00－00000號、平二－六四三二七號公開實用新案（以下分別稱引證
三、四、五）專利公告影本，對之提出舉發。案經被告審查，為「本案舉發成立，應
撤銷其專利權。」之審定。原告不服，循序提起行政訴訟，主張引證一記載西元一九
九一年註冊登記，係產品圖案之註冊登記，圖案註冊之日期與產品或目錄公開之日期
並無明確關連，且目錄可印刷變造，無法證明引證二產品之公開日。案外人李宗良前
以引證三主張本案有違專利法第九十七條、第九十八條第一項第一款及第二項規定，
另案提起異議，經被告認為本案結構不同，茲李東奇再檢舉引證三，以相同主張對本
案提起舉發，有違專利法第七十二條不得以同一事實及同一證據再為舉發之規定，自
不具證據力。又本案與引證資料所示同類產品雖均具有將吸管收存、蓋合之目的，惟
其結構、操作方式、整體連動關係、原理及功效各異，且本案之功效較優，具有進步
性云云。查引證一內頁下方皆載有 c 1991 FLOMO CO.,LTD.字樣，佐以第二頁及第三
頁刊載該公司至西元一九九一年止歷年註冊登記之圖案，引證一已於西元一九九一年
公開。引證二印製之型號與引證一第五十一頁刊載之RB-LK72 型號相同，二者為關連
性證據，可相互佐證。引證三雖係另案李宗良對本案提起異議之證據之一，經被告審
定不具證據力，惟本件舉發案並非單以引證三審定，而係就引證一至五併同審究，自
無一事不再理原則之適用。指稱引證三、四、五未檢附中譯本云云，以專利法施行細
則第十四條規定，專利申請時，備具之文件概須用國文，如係外文者，應檢附原本，
並未規定應檢附中譯本，且關係人已將引證三、四、五之認證本送被告存卷並據以審
查，舉發理由已述明引證三、四、五之結構及功能，原告亦已就引證三、四、五之原
文及舉發理由答辯。引證二、引證三、引證四、引證五均皆係水壺蓋體開啟時，使吸
吮體突出以利使用，蓋體閉合時將吸吮體彈性收合於蓋體，以免時常旋開水壺蓋，簡
便使用之結構。本案藉水壺主體前端套合按壓元件，蓋體前緣面扣合於按壓元件之ㄇ
形框以閉合蓋體，開啟蓋體只需按觸按壓元件，使扣合塊脫離之結構、技術內容及功
效已見於引證三及引證五以蓋體啟開之按壓裝置；本案於按壓元件上置設ㄇ形框以扣
合蓋體扣合塊之結構，見於引證五圖式及構件，與引證三嵌鉤屬等效構件；本案
以按壓元件啟閉蓋體之結構係運用既有技術；本案水壺蓋主體上端凹室內凸設凸體，
凸體套設柔軟彈性吸管，吸管另端套設吸吮體，吸吮體兩側凸耳樞接於蓋體中央兩側
突伸之連接體作用端之孔洞，蓋體一端兩側設凸緣樞接於主體凹室兩旁側之凹穴，以
便樞轉開啟，由蓋體上掀以帶動連接體，進而帶動吸吮體，藉吸管柔軟彈性將吸吮體
彈出以利使用，蓋體壓下閉合時，連達帶將吸吮體收合於內面蓋合之結構、技術內容
及功效亦見於引證二及引證四；至本案於凹室凸體前設貫穿主體之柱孔，使壺內外產
生對流，以利吸取容器內液體之結構雖未見於引證二、引證三、引證四、引證五，然
附設貫穿孔以利對流體對流吸取，屬既有之技術或知識，所達成之功效係可預期。本
案係運用申請前既有之技術或知識，為熟習該項技術者所能輕易完成且未能增進功效
，自不得申請取得新型專利。至訴稱引證一可任意變造云云，並未舉證以實其說。本
案之結構特徵已見於引證二、引證三、引證四、引證五，所達之功效係可預期，本案
係運用申請前既有之技術或知識，而為熟習該項技術者所能輕易完成且未能增進功效
，所訴核不足採。另原告雖質疑引證一型錄之出版日期如其下部所載係一九九一年，
且該型錄僅為可任意變造者，不具證據力；舉發證據皆無法完整揭露本案專利之結構
特徵及功效，將本案專利之整體結構一一細部拆解再與舉發證據比較，而不判斷其
整體結構所達成之功效係屬不同者云云。惟查引證一型錄正本所有內頁下部皆載明一
九九一年註冊登記字樣，而非僅指某項產品圖案之註冊登記，故該註冊登記之載明應
為該型錄之註冊登記公開。又原告指稱僅以本案專利與各項引證資料之不同處予以比
較，係單獨證據與本案專利比較一節。惟本舉發案之各項引證資料皆係本案專利申請
前公開者；其構造中之各項技術內容皆可併同論究本案專利之進步性。又引證二、三
、四、五，分別揭示本案專利之特徵，足資證明本案專利之不具進步性。另本件於訴
願、再訴願時，由經濟部先後二次送請財團法人工業技術研究院機械工業研究所審查
結果，亦持相同之見解，有該所5.10.（八八）工研機審字第○五四○號、9.14.（
八八）工研機審字第一○五九號函暨所附審查意見書附於訴願卷可稽。綜上所述，被
告認本案專利有違專利法第九十八條第二項之規定，而為舉發成立應撤銷其專利權之
處分，並無違誤，一再訴願決定遞予維持，亦無不合。原告起訴意旨，難謂有理由，
應予駁回。
據上論結，本件原告之訴為無理由，爰依行政訴訟法施行法第二條、行政訴訟法第九
十八條第三項前段，判決如主文。
中    華    民    國     九十        年      六      月     二十二      日
                    最 高 行 政 法 院  第 三 庭
                                審 判 長 法  官      曾  隆  興
                                         法  官      吳  錦  龍
                                         法  官      徐  樹  海
                                         法  官      鄭  淑  貞
                                         法  官      林  家  惠
右  正  本  證  明  與  原  本  無  異
                                         法院書記官  王  福  瀛
中    華    民    國     九十        年      六      月     二十二      日


司法院資訊處製作；財團法人民間司法改革基金會備份。
